臺灣士林地方法院刑事判決　　　　　　　　　　　　　　九十二年度自字第八七號
　　自　訴　人　乙○○
　　被　　　告　丙○○
　　　　　　　　甲○○
　　右　一　人
　　指定辯護人　李志雄律師
右列被告因詐欺案件，經自訴人提起自訴，本院判決如左：
    主  文
甲○○連續意圖供行使之用，而偽造有價證券，處有期徒刑參年貳月。如附表各編號
所示之本票有關「駿騰人力仲介有限公司」發票部分均沒收。
丙○○無罪。
    事  實
一、甲○○因自己經營仲介外勞業務，向主管機關送件申請核准時，主管機關規定需
    以經許可合法立案仲介公司名義為申請人，遂於民國八十九年十一月九日與合法
    立案之駿騰人力仲介有限公司（下稱駿騰公司）負責人丙○○簽立駿騰公司股東
    切結書，約定甲○○因個人仲介外勞業務有需要辦理外勞簽證、體檢等來臺有關
    之行政程序時，得使用駿騰公司之大小章於相關申請文件上；甲○○則需依丙○○指示免費替駿騰公司之客戶辦理外勞簽證、體檢以為代價，甲○○因而取得駿
    騰公司之公司大小章。又因甲○○個人引進外勞，必須先支付國外仲介業者仲介
    費用（之後再由引進之外勞薪資內扣收），而其個人資力不足，竟明知其並未獲
    駿騰公司及丙○○授權以駿騰公司、丙○○名義對外簽立票據借貸金錢或代駿騰
    公司與第三人簽訂繼續性長期借貸金錢之合作契約（僅得駿騰公司及丙○○授權
    使用駿騰公司名義辦理向相關機關申請引進外勞之行政手續），竟仍基於意圖為
    自己不法所有之詐欺概括犯意，於八十九年十一月初至九十年一月十六日止，故
    意隱匿其前開並未獲授權借貸之事實，連續多次向乙○○佯稱：其係駿騰公司副
    董事長，可以駿騰公司名義向乙○○借貸，並可開立（有效之）駿騰公司名義票
    據以為擔保，且可以駿騰公司名義與乙○○簽立合作契約書，由駿騰公司長期向
    乙○○調借現金使乙○○賺取利息等語，致使乙○○陷於錯誤，陸續多次貸予甲○○款項，至九十年一月十六日總計達新臺幣（下同）一百零八萬五千元，期間
    並基於意圖供行使之用之偽造有價證券概括犯意及偽造署押、行使偽造私文書之
    犯意，連續於八十九年十二月七日、九十年一月十六日盜用其因辦理外勞簽證等
    行政手續所持有之駿騰公司及丙○○印章，在乙○○位於臺北縣汐止市之住處蓋
    用於如附表各編號所示本票出票人欄上，並偽簽如附表各編號所示之署押，而偽
    造有價證券後，將該等本票交付乙○○以為前開借款之擔保而行使；且於九十年
    一月十六日，盜用前開駿騰公司及丙○○之印章蓋用於以駿騰公司名義與乙○○
    簽立之合作契約書（下稱合作契約書）立契約人甲方欄上，用以表示駿騰公司與
    乙○○約定將長期借貸交易之用意，而偽造私文書後，將該合作契約一份交付乙○○收執而行使，均足生損害於駿騰公司、丙○○及乙○○。嗣借款到期，甲○○未能依約清償全部款項，經乙○○具狀自訴，始悉上情。
二、案經乙○○提起自訴。
    理  由
壹、被告甲○○有罪部分：
一、按憲法第十六條規定人民有訴訟之權，乃屬人民在司法上之受益權，包括人民得
    依法定程序提起及實施訴訟之制度性保障；人民已依法取得之訴訟權，即屬其合
    法正當之信賴利益，自不得因嗣後法律之修正而予剝奪。刑事訴訟法第二編第二
    章就犯罪之被害人有權提起自訴、但應受各種限制等規範，定有明文。自訴行為
    是否合法，係以提起時之法律規定為準；其提起時為法律所准許者，既屬合法之
    自訴，自不因嗣後法律修正對自訴權更有所限制而受影響，最高法院九十年臺非
    字第三０號判決意旨可資參照。故刑事訴訟法第三百十九條關於提起自訴之要件
    原並未設有應委任律師為之之限制，雖於九十二年二月六日修正採取「強制律師
    代理」，並於同年九月一日施行，但於該修正施行前提起之自訴，如合乎原規定
    ，既屬合法，自不受該修正之影響，除有其他訴訟條件之變化外，自應以實體判
    決終結之。本件自訴人乙○○提起自訴日期係於前揭新法修正施行前之九十二年
    四月十四日，依據舊法，本不需強制律師代理，其提起本件自訴即為合法，自不
    應嗣後新法修正施行，而影響其自訴之合法性，本院自應為實體之判決。再者，
    自訴人乙○○係自訴被告甲○○偽造有價證券，向其行使詐貸款項，故所涉較重
    偽造之有價證券罪，乃同時侵害社會及被偽造之發票人、執票人個人法益，自訴
    人既為執票人應不失為偽造有價證券之直接被害人，依法自得提起自訴，均合先
    敘明。
二、訊據被告甲○○固坦承曾有於如事實欄所示時、地向自訴人乙○○多次借款，並
    在如附表各編號所示本票及卷附合作契約書上蓋用「駿騰公司」、「丙○○」之
    印章，或簽署「丙○○」之署名，交予告訴人，用以擔保乙○○之借款等事實不
    諱，惟仍否認有何偽造有價證券、行使偽造私文書及詐欺犯行，辯稱：伊係由丙○○處直接概括承受駿騰公司所有營業，故得以駿騰公司及丙○○名義對外借款
    ，並無踰越權限偽造之行為云云，經查：
（一）甲○○有於民國八十九年十一月九日與駿騰公司負責人丙○○簽立駿騰公司股
      東切結書，之後並取得駿騰公司之大小章，且因引進外勞需支付國外仲介業者
      仲介費用，乃於八十九年十一月初至九十年一月十六日止，多次向乙○○表示
      ：其係駿騰公司副董事長，可以駿騰公司名義向乙○○借貸，並可開立駿騰公
      司名義票據以為擔保，且可以駿騰公司名義與乙○○簽立合作契約書，由駿騰
      公司長期向乙○○調借現金使乙○○賺取利息等語，乙○○因而陸續多次貸予
      甲○○款項，至九十年一月十六日總計達一百零八萬五千元。期間並連續於八
      十九年十二月七日、九十年一月十六日持駿騰公司及丙○○印章，在乙○○位
      於臺北縣汐止市之住處蓋用於如附表各編號所示票據出票人欄上，簽發如附表
      所示本票後，將該等本票交付乙○○以為借款之擔保而行使；且於九十年一月
      十六日，並蓋用駿騰公司及丙○○之印章於合作契約書之立契約人甲方欄上，
      用以表示駿騰公司與乙○○約定將長期借貸交易之用意，將該合作契約一份交
      付乙○○收執而行使之事實，業據被告甲○○自承在卷，核與自訴人乙○○於
      本院調查時指訴情節相符，並有如附表所示本票影本二紙（本院卷第五頁、第
      十三頁參照）、合作契約書（本院卷第十一頁參照）、切結書（本院卷第一三
      五頁參照）、自訴人借款轉帳單（本院卷第一三七頁參照）在卷可稽，應可認
      定。
（二）又共同被告丙○○於本院調查、審理時即一再陳稱：伊當初係因不諳外勞仲介
      之有關行政手續，因此於其駿騰公司之客戶引進外勞，向有關主管機關辦理外
      勞簽證、居留、體檢等業務時，曾委請甲○○代為辦理，而因被告甲○○有跑
      單幫經營自己之仲介外勞業務有以合法立案之仲介公司名義向主管機關送件辦
      理相關行政手續之需要，故其乃應允被告甲○○辦理自己仲介業務得以駿騰公
      司名義向主管機關送件申請以為代價，從未授權甲○○得以駿騰公司名義對外
      借貸等語（本院卷第四一頁至四二頁、第一三一頁訊問筆錄參照），核與證人
      丙○○之配偶，亦即實際與被告丙○○共同經營駿騰公司之丁○○於本院審理
      時結證所稱：授權內容僅限於作行政文書作業，從未授權被告甲○○以公司名
      義對外借貸（本院審判筆錄第四至五頁參照）、伊有將駿騰公司自己國內雇主
      六個，委請被告甲○○去找國外女傭，並且送件至主管機關，應支付之國外仲
      介費用，有與被告甲○○明確約定由嗣後來臺之外勞薪資內扣取在交付被告甲○○、伊公司從未替外勞調借現金支付國外仲介費之服務（本院審判筆錄第七
      至十頁參照）等語相符。而卷附被告丙○○與被告甲○○於八十九年十一月九
      日所簽立之駿騰公司股東切結書第二條雖約定駿騰公司經營權移轉由甲○○經
      營，然其第一條及第四條均載稱：「駿騰公司於八十九年十一月九日以前所屬
      應收款項、服務費用均由丙○○先生所有」、「駿騰公司於臺灣銀行臺中分行
      設定保證金（就業服務機構保證金）三百萬元係由丙○○先生所有，爾後公司
      辦理註銷或丙○○先生認為需要可隨時辦理解約，各股東即合夥人不得異議，
      亦不得要求分配，經營辦理外勞事務若有違規致使保證金為勞委會或其他單位
      沒收，經營人（按即被告甲○○）負責賠償，不得異議，經營人並願放棄先訴
      抗辯權」等內容，足見被告丙○○於授權被告甲○○以駿騰公司名義經營仲介
      業務時，對於原本公司資產維護甚為重視，顯未授權任由甲○○以駿騰公司名
      義，對外訂立契約或借貸，導致駿騰公司有將遭受違約時追償之虞，而損及公
      司資產，可見，被告丙○○、證人丁○○前揭所供：只有授權被告甲○○於跑
      單幫或受伊等委託處理駿騰公司仲介外勞事務時，可以駿騰公司名義辦理引進
      外勞之相關行政手續，並未授權其可以駿騰公司名義對外借貸等語，應屬信而
      有徵。故應可認被告丙○○始終僅同意被告甲○○得以駿騰公司名義及公司大
      小章辦理外勞引進有關之簽證、體檢等行政手續，從未授權被告甲○○得以駿
      騰公司名義對外舉債借貸，甚至簽立票據，至為明確。況且，駿騰公司之負責
      人一直登記為丙○○，有卷附駿騰公司公司登記表可稽，且由證人丁○○前揭
      所述，被告丙○○與被告甲○○簽立前開股東切結書之後，被告丙○○自己均
      尚有透過其妻即證人丁○○經營少部分之外勞仲介業務，亦為被告甲○○所自
      承，益顯見，被告丙○○簽立切結書時，從未要將所有營業讓與被告甲○○，
      而可認有授權被告甲○○以駿騰公司名義對外借貸、簽立合作契約、開立票據
      之意，否則，其為何不直接將駿騰公司負責人改列為甲○○？又為何於簽立切
      結書後自己尚經營部分外勞業務？此外，由被告甲○○於本院調查訊問時陳稱
      ：被告丙○○及他太太是否有同意伊借錢時可以開本票，及丙○○是否同意伊
      簽立合作契約書，伊要想一下等語（本院卷第一二六頁訊問筆錄參照），顯然
      對於被告丙○○即證人丁○○有無授權以駿騰公司名義簽立票據對外借款或與
      第三人簽訂合作契約書一事態度有所保留，益顯見其於以駿騰公司名義對外開
      票借貸時，主觀上應已知悉其並未獲有此等權限，而有偽造之犯意，亦甚明確
      。是被告甲○○嗣後於本院審理時所辯：伊係受讓駿騰公司所有營業，故有權
      以駿騰公司名義開立票據借貸云云，不僅與客觀事證不符，且與其於本院調查
      時理時所供，亦有齟齬，要屬事後卸責之詞，委無足採。
（三）綜上所述，本件事證明確，被告甲○○之犯行已堪認定。
三、按行使偽造之有價證券以使人交付財物，本即含有詐欺之性質，如果所交付之財
    物，即係該證券本身之價值，其詐欺取財仍屬行使偽造有價證券之行為，固不另
    論以詐欺取財罪；但如行使該偽造之有價證券，係供擔保或作為新債清償而借款
    ，則其借款之行為，已屬行使偽造有價證券行為以外之另一行為，始應再論以詐
    欺取財罪，並依牽連犯關係，從一重處斷，最高法院二十五年上字第一八一四號
    、三十一年上字第四０九號、七十三年臺上字第三六二九號判例意旨可資參照。
    亦即行為人只需以偽造之有價證券供作擔保或作為新債清償而借款，則其借款行
    為，即為行使有價證券以外之另一行為，其間即有方法結果關係，而應論以牽連
    犯，是倘行為人係已先向被害人表示將以實際上係偽造之票據供作擔保借款，使
    被害人信為真實票據而借款後，事後再交付偽造之票據以為擔保者，亦應係行使
    偽造有價證券，以作為新債清償或擔保而借款，而應論以行使偽造有價證券、詐
    欺之牽連犯。被告甲○○明知並未獲駿騰公司授權，而於向自訴人乙○○借款之
    初，即已明確表示將以駿騰公司名義開立本票用以擔保借款而向乙○○借貸，已
    屬施用詐術之詐欺取財行為，雖於自訴人交付借款後一段期間始依約定交付偽造
    之駿騰公司本票以為擔保，自仍可構成行使偽造有價證券、詐欺之牽連犯。又盜
    用印章與盜用印文為不同之犯罪態樣，盜取他人之印章持以蓋用，當然產生該印
    章之印文，祇成立盜用印章罪，不應再論以盜用印文罪，亦非盜用印章行為為盜
    用印文行為所吸收，最高法院八十六台上字第三二九五號判例要旨亦可資參照。
    是被告甲○○雖得被告丙○○授權而得使用印章辦理外勞引進行政手續，然其逾
    越被告丙○○授權而加以使用，自仍應成立盜用印章罪。故核被告甲○○之所為
    ，係犯刑法第二百零一條第一項之偽造有價證券、第二百十六條、第二百十條之
    行使偽造私文書罪、第三百三十九條第一項詐欺取財罪。被告甲○○盜用駿騰公
    司及丙○○印章為偽造有價證券、偽造私文書之階段行為，而偽造「丙○○」署
    押又為偽造有價證券之部分行為，且偽造有價證券後復持以行使，行使之輕度行
    為為偽造之重度行為所吸收；偽造私文書之低度行為又為行使偽造私文書之高度
    行為所吸收，均不另論罪。又被告甲○○多次詐欺使自訴人乙○○陸續交付金錢
    財物之詐欺取財及連續二次偽造有價證券犯行，各均時間緊接，各所犯構成要件
    相同，顯各係基於概括之犯意所為，應各均從一重論以連續詐欺取財、連續偽造
    有價證券一罪，並依法各加重其刑。被告甲○○所犯上開連續偽造有價證券罪、
    連續詐欺取財、行使偽造私文書等罪，彼此間均有方法目的牽連關係，應論以牽
    連犯，並從一重以連續偽造有價證券罪論處。爰審酌被告甲○○另案因偽造文書
    、誣告等案件經法院分別判處有期徒刑、拘役，雖均尚未執行完畢，而不構成累
    犯，然足見其素行不佳，而本件竟僅因自己經營業務之便，即貿然未經他人同意
    簽立票據調借款項，事後尚且於本院審理時一再飾詞狡卸，態度不佳，且並未與
    自訴人達成任何民事和解，而所偽造之本票數額甚高及其犯罪之手段、犯罪時所
    受之刺激、其品性、生活狀況、智識程度等一切情狀，量處如主文所示之刑，以
    玆警懲。
四、又被告甲○○行為後，刑法第二百零五條雖經修正為：「偽造、變造之有價證券
    、郵票、印花稅票、信用卡、金融卡、儲值卡或其他相類作為提款、簽帳、轉帳
    或支付工具之電磁紀錄物及前條之器械原料及電磁紀錄，不問屬於犯人與否，沒
    收之。」並於九十年六月二十日公布，惟僅沒收之從刑規定有所更易，主刑同法
    第二百零一條第一項並未修正，則沒收部分不生比較問題，依從新之原則，應適
    用修正後之法律。又按票據之偽造或票據上簽名之偽造，不影響於真正簽名之效
    力，票據法第十五條定有明文。又按關於二人以上為共同發票人之有價證券，如
    僅係就其中部分共同發票人為偽造，因該有價證券之真正發票人部分仍屬有效，
    為避免影響合法執票人對於真正發票人之票據權利，自不得將整張有價證券宣告
    沒收。是此時祇要依前開法條規定，將該有價證券關於偽造發票人部分宣告沒收
    即可，最高法院八十四年度臺上字第一五五０號判例意旨可資參照。查如附表各
    編號所示之本票，由於除被告甲○○偽造「駿騰公司」為發票人部分（包括「丙○○」印文、署押部分）外，其餘部分均屬合法有效之本票，是不能就整張本票
    宣告沒收，僅能就該二張本票中有關駿騰公司發票部分，依刑法第二百零五條規
    定宣告沒收。又被告甲○○偽造之如附表所示「丙○○」署押，本屬表示駿騰公
    司發票部分代表人之簽名，而駿騰公司發票部分既已宣告沒收，其沒收範圍當然
    已經及於該偽造之署押，自不必就偽造「丙○○」之署押，另依刑法第二百十九
    條宣告沒收，併予敘明。
五、又被告雖另因行使偽造私文書案件，經臺灣臺中地方法院九十二年度訴字第一０
    ０號判處有期徒刑三月，有臺灣高等法院被告全國前案紀錄表及該前案判決書在
    卷可稽。然經核該案之判決所認定事實乃係被告甲○○於八十九年五月間盜用「
    祈利國際開發有限公司」之公司大小章，蓋用於外勞監護工幫傭契約上，並向駐
    印尼臺北經濟貿易代表處行使辦理外勞登記，與本件前開起訴並論罪科刑之九十
    年一月十六日偽造合作契約之間，犯罪時間相隔將近八月，且前案僅僅係為申請
    外勞送件而偽造文書，本件乃係開立票據對外調借款項，為取信於人方才簽立合
    作契約，兩者間犯罪手法亦迥不相同，難認被告甲○○本件偽造文書行為與前案
    偽造文書犯行係基於概括之犯意所為，故非連續犯，而非前案起訴、判決效力所
    及，本院自得獨立加以審理判決，亦併此敘明。
貳、被告丙○○無罪部分：
一、自訴意旨雖另以：被告丙○○與被告甲○○係基於意圖為自己不法所有之概括犯
    意聯絡，明知駿騰公司因經營外勞仲介業務所繳交於主管機關之保證金，僅得用
    以當擔保駿騰公司因仲介外勞，發生應遣送外勞出境之旅費及收容期間必要費用
    之用途，竟仍推由被告甲○○出面，由被告甲○○向自訴人乙○○佯稱：伊可以
    駿騰公司名義向自訴人借款，且駿騰公司因經營外勞仲介業務，有三百萬之保證
    金可資擔保借款等語，致使自訴人陷於錯誤，因而陸續將借款一百零八萬五千元
    交付予被告甲○○，因而認被告丙○○涉犯刑法第三百三十九條第一項之詐欺取
    財罪嫌云云。
二、按犯罪事實應依證據認定之，無證據不得推定其犯罪事實，刑事訴訟法第一百五
    十四條第二項定有明文。又認定不利於被告之事實，須依積極證據，苟積極證據
    不足為不利於被告事實之認定時，即應為有利於被告之認定，更不必有何有利之
    證據；且刑事訴訟法上所謂認定犯罪事實之積極證據，係指適合於被告犯罪事實
    之認定之積極證據而言，雖不以直接證據為限，間接證據亦包括在內，然而無論
    直接或間接證據，其為訴訟上之證明，須於通常一般之人均不致有所懷疑，而得
    確信其為真實之程度者，始得據為有罪之認定，倘其證明尚未達到此一程度，而
    有合理之懷疑存在時，自不能以推測或擬制之方法，以為有罪裁判之基礎，最高
    法院二十九年度上字第三一○五號、三十年度上字第八一六號、四十年度台上字
    第八六號、七十六年度台上字第四九八六號判例可資參照。
三、自訴意旨認被告丙○○有此部分犯行，無非係以被告甲○○出面借款所出具之票
    據、合作契約均係以駿騰公司、丙○○之名義所簽立，而駿騰公司大小章均係丙○○交付甲○○等情為據。訊據被告丙○○堅辭否認有自訴意旨所指之詐欺犯行
    ，辯稱：伊不認識自訴人，且伊對於被告甲○○向自訴人借款均不知情，係被告
    甲○○未經伊同意擅自以伊與駿騰公司名義向自訴人借貸等語。經查：如附表各
    編號所示本票及卷附合作契約，均係被告甲○○與自訴人見面接洽所簽立，已如
    前述，而自訴人亦於本院調查時一再自承：「是被告甲○○對伊說有跟丙○○合
    作，伊並未向丙○○接觸或確認過」（本院卷第四一頁訊問筆錄參照）、「伊去
    被告甲○○位於臺中健行路之公司，也從來沒有看過被告丙○○」（本院卷第四
    四頁訊問筆錄參照），是顯見，被告丙○○於本件借貸過程中，從未出面與出借
    人即自訴人見面，借款全部過程均係被告甲○○出面接洽，而衡情公司負責人若
真欲向「金主」借款，實不可能自始至終，均不曾與出借金錢之「金主」見面，
    是已難認有何積極證據足認被告丙○○有參與本件之借貸交易。況且，被告丙○○自始並未授權被告甲○○對外以駿騰公司借貸，亦已如前述，被告甲○○以駿
    騰公司、丙○○名義向自訴人借款時，衡情自不會要被告丙○○參與，以自曝犯
    行之可能，故本件自亦難憑借款之合作契約、票據上有被告丙○○之印文或簽名
    及駿騰公司大小章均係被告丙○○或其妻交付與被告甲○○等情，即遽認被告丙○○當然即係有參與本件借貸。此外，復查無其他積極證據足以證明被告丙○○
    確有參與自訴人所指被告甲○○向伊借貸之行為，而不能證明被告丙○○犯罪，
    依法自應為無罪之諭知。
據上論斷，應依刑事訴訟法第三百四十三條、第二百九十九條第一項前段、第三百零
一條第一項，刑法第五十六條、第二百零一條第一項、第三百三十九條第一項、第二
百十六條、第二百十條、第五十五條、第二百零五條，罰金罰鍰提高標準條例第一條
前段判決如主文。
中      華      民      國    九十三年      二      月     十九     日
                                    臺灣士林地方法院刑事第七庭
                                        審判長法  官  王  梅  英
                                              法  官  曾  家  貽
                                              法  官  王  沛  雷
右正本證明與原本無異。
如不服本判決，應於判決送達後十日內，向本院提出上訴狀。
                                              書記官  詹  志  鵬
中      華      民      國    九十三    年      二      月    二十三    日
附錄本判決論罪科刑依據之法條：
中華民國刑法第二百零一條：
  意圖供行使之用，而偽造、變造公債票、公司股票或其他有價證券者，處三年以上
  十年以下有期徒刑，得併科三千元以下罰金。
  行使偽造、變造之公債票、公司股票或其他有價證券，或意圖供行使之用，而收集
  或交付於人者，處一年以上七年以下有期徒刑，得併科三千元以下罰金。
中華民國刑法第三百三十九條：
  意圖為自己或第三人不法之所有，以詐術使人將本人或第三人之物交付者，處五年
  以下有期徒刑、拘役或科或併科一千元以下罰金。
  以前項方法得財產上不法之利益或使第三人得之者，亦同。
  前二項之未遂犯罰之。
中華民國刑法第二百一十六條：
  行使第二百十條至第二百十五條之文書者，依偽造、變造文書或登載不實事項或使
  登載不實事項之規定處斷。
中華民國刑法第二百一十條：
  偽造、變造私文書，足以生損害於公眾或他人者，處五年以下有期徒刑。
附表：
┌─┬─────┬────┬─────┬─────┬────────┐
│編│本票票號  │發票日  │金額      │發票人    │偽造之署押、欄位│
│號│          │        │          │          │、數量          │
├─┼─────┼────┼─────┼─────┼────────┤
│一│ＣＨ一八三│八十九年│四十五萬五│駿騰人力仲│發票人欄丙○○署│
│  │Ｏ七二號  │十二月七│千元      │介有限公司│名壹枚          │
│  │          │日      │          │、甲○○  │                │
├─┼─────┼────┼─────┼─────┼────────┤
│二│ＣＨ一八三│九十年一│六十三萬元│同右      │發票人欄丙○○署│
│  │Ｏ七一號  │月十六日│          │          │名壹枚          │
└─┴─────┴────┴─────┴─────┴────────┘
